臺灣臺中地方法院刑事判決　　　　　　　　　　　　　九十一年度易緝字第一三號
　　公　訴　人　臺灣臺中地方法院檢察署檢察官
　　被　　　告　甲○○
右列被告因詐欺案件，經檢察官提起公訴（八十五年度偵字第一五五七一號），本院
判決如左：
    主  文
甲○○無罪。
    事  實
一、公訴意旨略以：被告甲○○與告訴人即被害人乙○○係朋友關係，竟意圖為自己
    不法之所有，於民國八十二年六月間，在臺中市北屯區○○○○街一六五號住處
    ，向告訴人乙○○詐稱：其為買房子急需用錢，及作生意週轉金等語，向告訴人
    乙○○訛詐借款新臺幣（下同）五十萬元，並約定自八十二年八月二十日起分十
    二期攤還，每二個月為一期，每期還款含本金及利息五萬七千元，被告甲○○並
    簽發付款人為彰化商業銀行水湳分行、發票日八十二年八月二十日起至八十四年
    六月二十日止，每二個月一期，共計十二期，支票號碼自ON0000000號至
    ON 0000000號連號支票十二張，票載金額均為五萬七千元，並交付與告
    訴人乙○○收執為憑，致乙○○陷於錯誤而交付五十萬元。詎被告詐得款項後，
    即逃匿無蹤，簽發之支票均一一退票，無一兌現，告訴人乙○○始知受騙，案經
    告訴人乙○○訴由灣臺中地方法檢察署檢察官偵查起訴，因認被告甲○○涉犯刑
    法第三百三十九條第一項詐欺取財罪嫌。
二、按犯罪事實應依證據認定之，無證據不得推定其犯罪事實。又不能證明被告犯罪
    者，應諭知無罪之判決，刑事訴訟法第一百五十四條、第三百零一條第一項分別
    定有明文。次按告訴人之告訴，係以使被告受刑事訴追為目的，是其陳述是否與
    事實相符，仍應調查其他事實以資審認，最高法院亦著有五十二年台上字第一三
    ○○號判例可資參照。復按刑法第三百三十九條第二項之詐欺得利罪，須行為人
    主觀上有為自己或第三人不法之所有，而客觀上係以詐術使人陷於錯誤為其構成
    要件。而所謂以詐術，則必須行為人確有施用詐術，被詐欺人因其詐術陷於錯誤
    始足當之，若其並未施用詐術，或所用方法不能認為詐術，或不致使人陷於錯誤
    ，即不構成該罪，最高法院四十六年台上字第二六０號判例意旨可資參照。是以
    詐欺取財罪之構成要件，係行為人以詐術使人陷於錯誤而取得財物，如非基於詐
    欺，或非因對方陷於錯誤所致，縱有財物之交付，亦難以詐欺罪責相繩。且民事
    債務當事人間，若有未依債務本旨履行給付之情形，在一般社會經驗而言，原因
    非一；其因不可歸責之事由無法給付，或因合法得對抗他造主張抗辯而拒絕給付
    ，其至債之關係成立後，縱令是出於惡意不為履行，苟無足以證明其在債之關係
    發生時，自始即具有不法所有意圖及以詐術使人陷於誤而交付財物，亦僅能令負
    民事之遲延給付責任，依刑事訴訟法非以債務人未能清償債務，即均視為自始無
    意給付之詐欺犯罪。
三、公訴人以被告涉犯刑法第三百三十九條第一項詐欺取財罪嫌，無非以被告甲○○
    雖經傳未到，惟其犯罪事實經告訴人乙○○指訴歷歷，並有支票影本及退票理由
    單影本各一份在卷可佐，且被告於八十二年六月十一日開戶取得支票，即持以向
    被害人調現詐財，旋於八十二年九月三日公告拒絕往來，致告訴人乙○○提示之
    第一張支票即遭退票，此有彰化商業銀行水湳分行彰湳字第二０七五號函及被告
    支票帳號四七七八─八號存款明細分類帳影本各一份附卷可稽，足見被告持票調
    現係施以詐術之行為，且詐得借款後即逃匿無蹤，亦徵其畏罪心虛，其有不法所
    有之意圖甚明等語資為論據。訊據被告甲○○固坦承確於八十二年六月間在臺中
    市北屯區○○○○街一六五號住處，以欲購買預售公寓及因花店生意急需用錢為
    由，向告訴人乙○○借款五十萬元，並約定自八十二年八月二十日起分十二期攤
    還，每二月一期，每期清償本利五萬七千元，並簽發十二紙支票與告訴人乙○○
    ，且簽發之支票均退票等事實，惟堅決否認其有詐欺之犯行，辯稱其當時係經營
    花店生意，需資金週轉，且確有購買公寓，嗣遭法院查封，而渠於彰化商業銀行
    總行營業部開立支票存款帳戶請領支票有七年之久，後來因搬家方才至水湳分行
    往來，並非一開戶即成為拒絕往來戶，且被告與告訴人乙○○已有一、二十年之
    交情，並無虛構事實詐騙告訴人乙○○等語置辯。
四、經查：被告雖稱其經營之凝翠坊花店於八十二年二月間週轉困難，且被告簽發與
    告訴人乙○○之付款人為彰化商業銀行水湳分行、發票日八十二年八月二十日起
    至八十四年六月二十日止，每二個月一期，共計十二期，支票號碼自ON0000
    000號至ON0000000號連號支票十二張，票載金額均為五萬七千元之支
    票均未兌現等情，有告訴人提出之支票影本十二紙、退票理由單影本七紙在卷可
    證，而被告係以凝翠花店甲○○之名於八十二年六月十一日在彰化商業銀行水湳
    分行開立支票存款帳戶，並於八十二年九月三日拒絕往來，有該行八十五年九月
    十三日彰湳字第二０七五號函一紙在卷可憑，就該函附之支票存款明細分類帳記
    載，其自開戶至拒絕往來期間，計約有七十筆交易紀錄，有上開支票存款明細分
    類帳一份在卷可參，是以被告上開支票存款帳戶開戶期間雖不長，惟尚難以開戶
    時間不長即遽認本件借款之初即已有坐令本件簽發之十二紙支票均退票之故意，
    而告訴人亦稱被告花店開很久等語，且就上開彰化商業銀行水湳分行八十五年九
    月十三日彰湳字第二０七五號函之記載被告係以凝翠花店甲○○之名義開戶，衡
    諸常情，就事業經營困難，仍勉力維持經營，方有借款週轉之需要，是以尚難以
    被告經營之花店已經週轉困難仍向告訴人乙○○借款即認被告之借款即有詐騙之
    意。復以告訴人乙○○於審理中自承本件借款之前被告另有一、二次借款，被告
    均有清償，二人係認識二十年的朋友，告訴人係基於朋友關係才借款，且當時被
    告有房子，而且花店也開很久，渠相信被告有資力還款，方才借款與被告，被告
    迄今僅還款五千七百元等語，足徵告訴人乙○○與被告甲○○間已認識多年，並
    曾有金錢往來，而被告係基於朋友之誼借款與被告，其主觀上認定被告具有資力
    ，方借款與被告。可見告訴人乙○○對於被告之資金狀況應有相當之瞭解，其主
    觀認定被告應有資力還款而借款與被告，顯非因被告施以詐術而使其陷於錯誤交
    付借款。綜上以觀，縱以被告簽發之支票十二紙無一兌現，且嗣後僅還款五千七
    百元，遷延多年仍未與告訴人處理此項債務，其行徑固屬可議，惟本院認被告既
    未對告訴人乙○○施用任何詐術，而告訴人乙○○交付被告金錢當時，亦無陷於
    錯誤之情事，自與刑法第三百三十九條第一項詐欺取財罪之要件不侔。是以被告
    辯以渠並無詐騙之情事，應堪採信。
五、綜上所述，揆諸首揭說明，被告甲○○所為核與詐欺取財罪之構成要件尚屬有間
    ，其雖事後久未與告訴人乙○○處理債務，惟此係借款後債務不履行之民事糾葛
    ，告訴人乙○○宜另循民事訴訟解決，尚不得以被告甲○○未履行清償債務之約
    定，即遽論被告甲○○以詐欺取財之罪責。此外，本院復查無其他積極證據足認
    被告甲○○涉有詐欺取財之犯行，是本件既不能證明被告甲○○犯罪，自應諭知
    其無罪之判決。
六、又檢察官併辦意旨略以（即臺灣臺中地方法院檢察署八十六年度偵字第八九三九
    號）：被告甲○○意圖為自己不法之所有，於八十二年七月二十五日向告訴人丙○○佯稱其於同年月二十七日需款八十萬元用於軋票，並言明於同年八月五日標
    會後能有一百萬元現款，保證屆時必能還款，並同意以臺中市○○○○街一六五
    號建物供告訴人設定抵押權以供擔保。告訴人丙○○信以為真而陷於錯誤，經籌
    款後遂交付被告七十八萬元，並約定不計利息，於同年八月九日清償，被告並簽
    發本票一紙，復就設定抵押權一事另約定時間至代書處辦理。詎告訴人丙○○於
    隔日催促被告辦理設定抵押權事宜，被告則以繁忙為由拖延，嗣告訴人丙○○自
    行申請土地及建物登記簿謄本，方得知被告已於八十二年七月二十八日將上開不
    動產設定抵押供擔保他筆債務，質諸被告則以翌日將還款等語搪塞，並避不見面
    ，而以電話聯絡拖延，告訴人丙○○始知受騙。被告於短短一日內將上開不動產
    設定抵押權與他人，足徵被告自始有預謀詐騙之意，因認被告涉犯刑法第三百三
    十九條第一項之詐欺取財罪嫌而移送本院併辦。惟查本件起訴部分既經本院判決
    無罪，則前開移送併辦部分即無裁判上一罪之關係，本院無從對此部分併為審判
    ，此部分應退回檢察官另為妥適之處理，附此敘明。
據上論斷，應依刑事訴訟法第三百零一條第一項，判決如主文。
中      華      民      國      九十一      年    一    月    三十一    日
                                  臺灣臺中地方法院刑事第二庭
                                      法  官  陳  葳
右正本證明與原本無異
如不服本判決，應於收受本判決後十日內向本院提出上訴書狀，其未敘述上訴理由者
，並得於提起上訴後十日內向本院補提理由書狀（均須按他造當事人之人數附繕本）
「切勿逕送上級法院」
                                      書記官
中      華      民      國      九十一      年    一    月    三十一    日
